最高法院刑事判決　　　　　　　一○○年度台上字第七○○號
上　訴　人　潘文衡
上列上訴人因妨害性自主案件，不服台灣高等法院高雄分院中華
民國九十九年十一月十五日第二審判決（九十九年度上訴字第一
四四二號，起訴案號：台灣屏東地方法院檢察署九十八年度偵緝
字第二六四號），提起上訴，本院判決如下：
    主  文
上訴駁回。
    理  由
按刑事訴訟法第三百七十七條規定，上訴於第三審法院，非以判
決違背法令為理由，不得為之。是提起第三審上訴，應以原判決
違背法令為理由，係屬法定要件。如果上訴理由書狀並未依據卷
內訴訟資料，具體指摘原判決不適用何種法則或如何適用不當，
或所指摘原判決違法情事，顯與法律規定得為第三審上訴理由之
違法情形，不相適合時，均應認其上訴為違背法律上之程式，予
以駁回。本件上訴人潘文衡上訴意旨略稱：(一)、經警查扣之衛生
紙，雖檢驗出上訴人精子細胞層之ＤＮＡ型別，此係因上訴人當
天去找潘明志飲酒，因潘明志家中有Ａ片，上訴人徵得潘明志同
意後，乃播放Ａ片觀看，當看到一半時，便不自主地產生生理反
應，上訴人便到後面房間自慰，並於自慰完畢後，取出自己攜帶
的衛生紙擦拭下體，之後上訴人聽見外面有人來的聲音，便將該
可能沾有上訴人精液之衛生紙隨手丟在床上，匆匆走出房間，並
與潘明志一同前來之另二位男性朋友以及一位女性朋友一起飲酒
。嗣後上訴人之友人潘ｘｘ即前來搭載上訴人離去。足見上訴人
並無對Ａ女（姓名年籍詳卷）為性侵害，Ａ女下體檢體所驗出之
精子細胞層ＤＮＡ與上訴人ＤＮＡ－ＳＴＲ型別相同，可能是因
為對Ａ女性侵害之他人於性侵後，隨手拿取先前上訴人丟於床上
的衛生紙擦拭Ａ女下體，或係其他不知原因所致。豈能因此即認
定上訴人有性侵害Ａ女。又原判決雖認Ａ女不可能誤指，且無故
為陷害上訴人之理，然Ａ女於警詢時僅指稱潘明志及上訴人對其
性侵害，卻刻意不提另位少年潘○○（姓名年籍詳卷）之犯行，
足見Ａ女之指訴顯有選擇性，其供述是否可採，已有可疑；且Ａ
女於案發後就「性侵害者係二人或三人」、「各性侵害者加害順
序」之指訴均有出入，則對Ａ女性侵害者如僅有二人，其中顯不
包括上訴人。原判決雖以Ａ女於案發時因酒精作用略為影響知覺
記憶，因而指訴雖出入，尚屬合理。惟Ａ女既因酒精作用影響知
覺記憶，則其又何能明白指認上訴人？原判決顯有理由矛盾之違
誤。(二)、證人邱○○、施○○雖供述Ａ女有遭人性侵害等情，惟
其二人係聽聞Ａ女之轉述，而非親自目睹，其二人所為之陳述顯
屬傳聞證據而無證據能力。原判決採為論罪之依據，亦有違誤。
(三)、Ａ女於民國○○○年○月○○○日在第一審法院少年法庭調
查時，係指稱：潘明志對伊性侵後，就走出去了，嗣換上訴人進
來，當時伊的頭還是很暈，所以沒力氣反抗，上訴人也是一樣先
脫掉自己的褲子，壓住伊的身體，把生殖器插入伊下體，對伊性
侵等語。Ａ女既指認上訴人對其性侵害時，其因酒醉而無法反抗
，則原判決認定上訴人壓制Ａ女之反抗，與Ａ女供述之事實不合
，亦有適用法則不當之疏誤等語。
惟查證據之取捨、證據證明力之判斷，以及事實有無之認定，屬
事實審法院之職權，苟其取捨判斷與認定，並不違背論理法則及
經驗法則，即不容任意指為違法，而執為適法之第三審上訴理由
。本件原判決認定上訴人有其事實欄所載犯行，係依憑上訴人之
部分供述，暨證人Ａ女於第一審法院少年法庭、第一審法院另案
（即第一審法院九十八年度訴字第七五九號潘明志妨害性自主案
）與第一審之證詞，證人少年施○○、邱○○（姓名年籍均詳卷
）於警詢、第一審法院少年法庭與第一審之證詞，以及卷附Ａ女
之代號與真實姓名對照表、偵查報告、受理性侵害事件驗傷診斷
書、內政部警政署刑事警察局○○○年○月○日刑醫字第０００
０００００００號及○○○年○月○○日刑醫字第００００００
００００號鑑驗書、屏東基督教醫院○○○年○月○○日（九九
）屏基醫婦字第００００００００號函等證據資料，予以綜合判
斷，認上訴人犯行堪以認定。並指駁、說明上訴人否認犯罪，辯
稱：Ａ女進房間後，伊友人綽號「軍仔」即前來搭載伊先行離去
現場，伊根本不可能犯案，至Ａ女之陰道棉棒、現場扣得之衛生
紙均檢驗出伊的精子細胞，可能係先前伊在該房間內自慰，留下
沾黏精液的衛生紙，嗣Ａ女隨手取用該衛生紙擦拭身體因而沾染
，故該等物證不足以證明伊犯罪，況伊身上有多處刺青，Ａ女卻
未就此指證，顯見有認錯人的可能云云，為卸責飾詞，並無足取
；Ａ女於案發後就「性侵害者係二人或三人」、「各性侵害者之
加害順序」等節之證述雖稍有出入，惟此乃Ａ女因飲酒影響知覺
記憶所致，尚難因此遽認Ａ女指訴不足採信；證人潘ｘｘ（即綽
號「軍仔」）於原審時證稱：伊記得在○○○年○○月十六日晚
上有到潘明志家，搭載上訴人離去等語，亦不足作為有利於上訴
人之認定；Ａ女遭上訴人性侵害時意識已清醒，但力氣只回復一
些，雖曾出力反抗，要推開上訴人，但無法抵制上訴人之壓制，
致遭性侵害，上訴人並非趁Ａ女酒醉致不知或不能抗拒而為性交
等由甚詳。又以核上訴人所為，係犯刑法第二百二十一條第一項
、兒童及少年福利法第七十條第一項之成年人故意對少年犯強制
性交罪，於法定刑度內酌情量處有期徒刑三年八月。已詳其所
憑證據及認定之理由，所為論斷均有卷存證據資料可資覆按。上
訴意旨雖指摘原判決違法，然按：(一)、刑法第二百二十五條之乘
機性交罪，其所謂利用其他相類似之情形，不能或不知抗拒而為
性交者，係指行為人利用被害人因精神、身體障礙或心智缺陷等
情形以外之原因，如乘被害人因酒醉、昏睡、藥物或其他因素，
致其意識之辨別能力顯著減低，或其行動能力受限，已處於無可
抗拒之狀態，而為性交之行為而言。本件Ａ女遭上訴人性侵之際
已清醒，上訴人係憑恃力氣較大而壓制Ａ女雙手反抗，對Ａ女強
制性交得逞等情，已據原判決於理由欄闡甚詳。而觀卷附Ａ女
於○○○年○月三十一日在第一審法院少年法庭時證稱：「（問
：潘明志如何性侵害妳？）我那時發現我上衣還在，沒穿褲子，
潘明志自己已經將褲子拉下來，我要起來，把自己的褲子穿上，
他把我壓回床上，要對我性交，我有推他……他就對我性侵得逞
。」、「（問：潘明志性侵妳之後，就走出去了？）對，就換潘
文衡（上訴人）進來，當時我的頭還是很暈，所以沒力氣反抗，
潘文衡也是一樣先脫掉他自己的褲子，壓住我的身體，把生殖器
插入我的下體，對我性侵。」等語。益徵Ａ女遭潘明志性侵害時
，已漸酒醒，且回復些許力氣（欲穿上褲子）並知反抗，惟因力
氣稍弱致遭壓制，而為潘明志性侵得逞；嗣上訴人進屋後，Ａ女
力氣回復依舊微弱，仍無法抵制上訴人之壓制，亦遭上訴人性侵
得逞，上訴人顯係對Ａ女為強制性交。原判決認上訴人所為，係
犯刑法第二百二十一條之強制性交罪，核無違誤。上訴意旨置原
判決明白論斷於不顧，任意擷取Ａ女該日陳述之部分文句，漫指
原判決適用法則不當，自非合法之上訴理由。(二)、證人之陳述內
容，有依個人感官知覺親自體驗而為事實之陳述，亦有以聽自他
人陳述之詞而為證言。前者係以其親身之經歷為證據之方法，自
有證據能力；後者既未親自見聞或經歷其所陳述之事實，純屬傳
聞之詞，無從經由詰問或對質程序擔保其陳述內容之真實性，故
無證據能力，不得以之作為認定犯罪事實之依據。證人即少年施
○○、邱○○於警詢證稱：Ａ女先因酒醉到屋內房間休息，之後
哭著回來，經伊等詢問下才知道係遭含上訴人在內之人連番性侵
害等語，係以其二人親自體驗之事實，陳述當時所見聞之經過及
Ａ女之神情與陳述之言詞。原判決係以其二人此部分親自見聞之
陳述用以佐證Ａ女所述遭性侵害之情節確屬真實；而非以其二人
聽聞Ａ女轉述之證詞（即如何遭上訴人性侵害），作為上訴人論
罪之依據，揆諸上開說明，少年施○○、邱○○上開所證，自有
證據能力。上訴意旨認其二人此部分之證詞係傳聞證據，指摘原
判決違背證據法則，亦非適法上訴第三審之理由。(三)、至於其他
上訴意旨，均係就原審已調查及依憑卷證資料所為採證認事職權
之合法行使，以及原判決已論列說明之事項，依憑己見，任意指
為違法，並重為事實之爭執，否認犯罪，殊與法律規定得為第三
審上訴理由之違法情形不相適合。衡以前開說明，其上訴為違背
法律上之程式，應予駁回。
據上論結，應依刑事訴訟法第三百九十五條前段，判決如主文。
中    華    民    國  一○○  年    二    月   十七   日
                      最高法院刑事第十一庭
                          審判長法官  賴  忠  星  
                                法官  呂  丹  玉  
                                法官  吳      燦  
                                法官  蔡  名  曜  
                                法官  葉  麗  霞  
本件正本證明與原本無異
                                      書  記  官  
中    華    民    國  一○○  年    二    月  二十二  日
                                                      K